臺灣板橋地方法院民事判決　　　　　　　　　　　　　　九十三年度訴字第五七號
　　原　　　告　丙○○
　　訴訟代理人　戊○○
　　　　　　　　蔡清福律師
　　　　　　　　洪順玉律師
　　右　一　人
　　複　代理人　周亞萍律師
　　被　　　告　甲○○
　　訴訟代理人　張安琪律師
右當事人間請求侵權行為損害賠償事件，於中華民國九十三年六月十四日言詞辯論終
結，本院判決如左：
       主      文
原告之訴假執行之執行均駁回。
訴訟費用由原告負擔。
    事      實
甲、原告方面：
壹、聲明：
    (一)被告應給付原告新台幣（下同）二百五十萬元。
    (二)被告應於ＡｕｔｏＮｅｔ汽車電子報網站上向原告為道歉之登載。
    (三)願供擔保，請准宣告假執行。
貳、陳述：
一、被告在「汽車日報」網站上發表不實言論，已該當民法上侵權行為之要件，並造
    成原告健康、名譽及財產之損害：
（一）原告於民國（下同）八十八年七月時曾售出一台ＢＭＷ牌，型號五二０ＩＡ之
      汽車給被告。由於被告與原告之妻戊○○當時同樣任職於台北榮民總醫院（下
      稱台北榮總），有同事之誼，原告賣車非但低於市價，且將獎金均回饋給被告
      ，公司能夠附贈的配備一樣不少，並無任何違背職業道德，甚或欺騙被告之行
      為。然而被告似因不明原因對原告有所誤解，在網路指名道姓上發表謾罵原告
      ，毀損其信譽之言論，由於原告不諳如何上網，經過朋友相告方知上開事實。
      九十年中，台北榮總政風室出面調停，被告同意刪除其不實言論，原告不願誤
      人前程，是以並未要求被告賠償損害，孰知被告非但未依約刪除全部文章，反
      而不斷的發表類此言論。
（二）原告於九十二年十一月左右售出一台型號為三一八ＣＩ之ＢＭＷ牌汽車給訴外
      人乙○○後，於同年十二月十九日經由乙○○告知，著名汽車資訊網站「汽車
      日報」（ｗｗｗ．ａｕｔｏｎｅｔ．ｃｏｍ．ｔｗ）上，存在一篇由「Ｋｅｎ
      ｎｅｔｈ」署名，標題為「終於牽了三二０ＣＩ─但是配備縮水」的文章，文
      章內容如左：
      「㊣Ｋｅｎｎｅｔｈ插花二一則說真的好車被爛ｓａｌｅｓ賣臭了，希望大家
      能把他揪出來，當然好的ｓａｌｅｓ也要鼓勵一下．．．大家可利用Ｋｅｎｎ
      ｅｔｈ的留言版，暫時提供給ＢＭＷ車主）Ｐ‧Ｓ：中山北路忠誠路交叉的Ｐ
      ＧＭ．ｓａｌｅｓ湯．．．１、你錢多沒處花．．．找他。２、花前（錢）買
      爛東西，找他。３、交車完想繼續被吸血．．．。找他。４、花大錢竟給你ｍ
      ａｄｅ　ｉｎ　Ｔａｉｗａｎ的輪圈，找他．．．」。
（三）乙○○先生看過上開文章後大驚失色，氣急敗壞的對原告表示若是早一個月看
      到該文章，絕對不會跟原告買車，原告方知事態嚴重，為了將損害降至最低，
      當天即聯絡被告要求刪除該篇文章，但被告全然不予理會。原告只好輾轉與汽
      車日報網站負責人丁○○聯絡，在百般懇求之下，該篇文章才由丁○○刪除，
      有中華電信股份有限公司通聯記錄可證。又被告在台灣板橋地方法院檢察署檢
      察官九十三年他字七七六號妨礙名譽案件，於九十三年四月二十二日上午十一
      時三十分到庭說明時，自認上開文章出自其手。並自認九十二年十二月十九日
      時曾接獲原告要求刪除文章之電話，此有上開案件之偵查筆錄開庭錄音紀錄可
      證。
（四）前開文章雖然被刪除，但原告基於合理的懷疑，認為被告發表的文章應該不會
      只有一篇，故以會員名稱「Ｋｅｎｎｅｔｈ」為檢索關鍵字，在汽車日報網站
      「用車經驗分享」及「車主訐譙特區」的「會員言論區」搜尋，赫然發現被告
      發表謾罵原告之文章尚有數篇，具體指明如下：
　　(一)標題「賓士貿易商快跳出來說話」─
      「㊣Ｋｅｎｎｅｔｈ插花一則：（前文略）５、流氓ｓａｌｅｓｍａｎ，ｏｎ
      ｌｙ　ｉｎ　ＰＧＭ. 」
　　(二)標題「天母輪胎行ＢＭＷ　ＳＲＣ　ｃｌｕｂ介紹」─
　　　「㊣Ｋｅｎｎｅｔｈ插花一則：繼忠誠路汎德的湯姓業務後，我又遇到一詭異
      店家．．．（後文略）」
　　(三)標題「Ｂｏｘｓｔｅｒ＆音樂家」─
      「ＢＭＷ７４０ｉＬ㊣Ｊｏｎａｓ插花一則：前幾天因為想找一台小車給家人
 　　　開，所以就到北市汎德某營業所去找友人聊天聽取意見，結果友人告訴我一
   　　件"醜陋人心"的真實事件．．．（後文略）」
　　　「㊣Ｋｅｎｎｅｔｈ插花一則：（前文略）═Ｋｅｎｎｅｔｈ表示═忠誠路那
  　　　家？」
  　  「㊣Ｋｅｎｎｅｔｈ插花一則：═Ｋｅｎｎｅｔｈ表示═說真的我最想修理
     　就是汎德的人，又以忠誠路那家為最，若失火了記得問我，是不是我幹的。
       兩個月前吧，在忠誠對面ＰＣＢ遇到賣我車的ｓａｌｅｓｍａｎ，幹～他換
       ５２８ｉ了。」
      「㊣Ｋｅｎｎｅｔｈ插花一則：═路人表示═忠誠路那家的ｓａｌｅｓ令我印
       象最差。═Ｋｅｎｎｅｔｈ表示═哪一位？不會跟我認識的同一位吧！小心！
       ！」
（五）上開侵權文章都是由「Ｋｅｎｎｅｔｈ」具名發表，被告訴訟代理人　卻一再
      以「有人回應被告文章而將該文章複製回應，這就變成另一個人之文章。．．
      ．屬複製者個人行為，複製者於複製前未取得被告同意，與被告無涉．．．」
      爭執，實屬對網路操作不瞭解所致。由上開言論之列印頁面可以清楚看到「發
      言人」為「Ｋｅｎｎｅｔｈ」，而被告訴代所謂之「複製回應」內容在網路用
      語上俗稱為「前言」或「引述」，顯示在後來回應之文章內容時，「前言」或
      「引述」之前常會出現原作者名稱及「:> 」記號，若引述二次，則出現原作
      者名稱及「:>:> 」記號，以此類推，這是為了讓讀者易於區別發言人及文章
      而來。發言人本人之言論，無論是開啟新主題或回應本主題都不會出現「:>
      」記號，此常識應為一般網路者所能明瞭，如本院對此有疑，請依勘驗方式於
      汽車日報網站一試，即可證原告所言非虛，而被告抗辯顯屬無稽。
（六）「按名譽權之侵害非即與刑法之誹謗罪相同，名譽有無受損害，應以社會上對
      個人評價是否貶損作為判斷之依據，苟其行為足以使他人在社會上之評價受到
      貶損，不論其為故意或過失，均可構成侵權行為，其行為亦不以廣佈於社會為
      必要，僅使第三人知悉其事，亦足當之．．．」最高法院九十年台上第二二八
      三號判決已揭諸其旨。又「散布之文字倘依遣詞用字、運句語法整體以觀、或
      依其文詞內容所引發之適度聯想，以客觀社會通念價值判斷，如足以使人產生
      懷疑或足以貶抑被害人人格聲譽之可能或危險者，即屬刑法第三百十條所處罰
      之誹謗行為」、「按刑法第三百零九條第一項之公然侮辱罪，係以不摘示事實
      ，公然侮辱人為其要件，既曰侮辱人，自以特定之人為必要，但不限於指明姓
      名，且不限於個人，即侮辱多數人亦無不可」，司法院院解字第三八０六號之
      反面解釋亦同此意旨，台灣高等法院八十七年上訴字第四九九八號判決及八十
      一年上易字九四九號判決已揭諸斯旨。經查，當時ＢＭＷ台灣總代理汎德股份
      有限公司（下稱汎德公司）天母營業中心的汽車業務中，僅有原告一人姓湯，
      亦僅有原告以ＢＭＷ５２８ｉ作為代步之交通工具，由被告上開多則充滿恨意
      之言論很容易特定其指涉者為原告。名譽，係指個人在社會上人格地位之評價
      ；信用，則是經濟生活的社會價值。對於靠口耳相傳經營人脈及案源的汽車業
      務而言，名譽及信用是其賴以維生之的根本，被告卻無的放矢，指稱原告為「
      價昂、收錢卻賣爛東西、吸血、不誠實、流氓業務」，一般人上網看到這些言
      論，極易先入為主的認為「汎德賣ＢＭＷ的湯姓業務不但賣得貴又沒職業道德
      」，怎還敢找原告買車？原告的名譽、信用因而受有嚴重損害，實屬無庸置疑
      。
二、原告名譽、健康及財產受有損害，與被告前述散佈不實言論之行為有相當因果關
    係：
（一）「損害賠償之債，固以有損害之發生及有責任原因之事實，並兩者之間，有相
      當因果關係為成立要件。惟所謂相當因果關係，係指無此行為，雖必不生此結
      果，但有此行為，按諸一般情形即足生此結果者而言。須無此行為，必不生此
      結果，有此行為，按諸一般情形亦不生此結果，始得謂為無相當因果關係。」
      。被告在汽車日報網站上發表不實言論，足生「有意購買ＢＭＷ廠牌汽車、有
      上網蒐集資訊習慣的消費者斷絕向汎德公司的湯姓業務購車念頭，甚至警告親
      朋勿向其購車」之結果。此由該篇文章發表於八十九年六月，僅將當年與次年
      度原告之收入與九十一年相較即短少七十餘萬元，即可得知兩者具有因果關係
      。
（二）由於被告在汽車日報網站上發表前開種種不實言論，甚且曾發生消費者向汎德
      公司天母營業中心電洽購車事宜時，先詢問受話業務是否姓湯，若姓湯即不用
      再談。是以被告之言論確實造成原告名譽、信用受有嚴重損害。
（三）原告在九十二年十二月十九日知悉系爭文章後，請求被告刪除不獲置理；只好
      想盡辦法聯絡上網站負責人丁○○請其設法刪除該言論，由於該網站係站在車
      主立場建構，原告在與網站工作人員交涉過程中所忍受質疑與猜測一言難盡。
      更有甚者，由於每天均有數量上萬之不特定人瀏覽汽車日報網站，造成原告從
      事汽車銷售之餘，尚須承擔同事之訕笑及客戶的異樣眼光，身心均感受極大之
      難堪及不安；加上服務業以客為尊，原告任職之公司為息事寧人一再阻撓原告
      以訴爭取合法權利。在種種壓力紛至沓來的情形下，竟爾罹患嚴重憂鬱症，有
      八里療養院診斷證明為憑。若非由於被告之前述侵權行為，原告何至遭此橫禍
      ？原告實因被告侵害其名譽又無法自辯，忍受極大之痛苦，並非無端興訟，而
      係為求公理正義不能不然之舉措。
三、 原告之侵權行為損害賠償請求權並未罹於時效：
（一）按民法第一百九十七條第一項明文規定：「因侵權行為所生之損害賠償請求權
      ，自請求權人知有損害及賠償義務人時起，二年間不行使而消滅。自有侵權行
      為時起，逾十年者亦同。」被告雖辯稱系爭含有侵權內容之文章「發表於
      （下同）二００一年五月底以前，而原告卻於九十二年底才提起本件民事訴訟
      ，侵權行為業已罹於時效云云」。然此法律見解顯然與民法第一百九十七條之
      規定有間，依其抗辯內容觀之，自其有侵權行為時起算，則罹於時效之時點應
      為十年後，即二０一一年才是。
（二）被告如欲主張前開民法規定之二年短期時效，依據最高法院七十二年台上字第
      一四二八號判例認為：「民法第一百九十七條第一項規定；『因侵權行為所生
      之損害賠償請求權，自請求權人知有損害及賠償義務人時起，二年間不行使而
      消滅。』所謂知有損害及賠償義務人之知，係指明知而言。如當事人間就知之
      時間有所爭執，應由賠償義務人就請求權人知悉在前之事實，負舉證責任」。
      故根據上開判例意旨，被告應就原告提起本件訴訟前二年即已知悉系爭侵權文
      章之事實，負舉證責任。
（三）原告確實是在九十二年十二月十九日才「知悉」系爭侵權文章存在汽車日報網
      站上，此由證人丁○○在九十三年三月十三日於本院之陳述：「約是九二年底
      左右，原告表示被告還在討論區內發表攻擊的言論，原告稱有很多文章沒有刪
      除，我回答無法一篇篇判斷，故請原告與被告聯絡」、「（提示卷內證一第十
      五頁及另外庭呈之四篇文章）我要查證後才知，由廣告可知上個月文章還在」
      、「（原告訴代：證人是否確定沒有刪除證一第七頁？）依照廣告判斷是於去
      年底印出．．．」可證。
（四）被告雖於九十三年三月十三日於本院辯稱：「由原告書狀第三頁及證人作證，
      可知是原告太太打電話給站長，可證原告當時已經知悉」，惟查被告主張有以
      下謬誤之處，顯係意圖魚目混珠不足採信：
　　(一)如前所述，被告因在台灣板橋地方法院檢察署九十三年他字七七六號妨礙名譽
　　　案件，於九十三年四月二十二日上午十一時三十分到庭說明時，自認上開文章
  　　出自其手，並自認九十二年十二月十九日時曾接獲原告要求刪除文章之電話，
    　此有板橋地檢署偵查筆錄及開庭錄音紀錄可證。
　　(二)由於汽車日報網站內容繁多，被告究竟發表幾篇文章，原告實難一一掌握。九
　　　十年兩造初生爭執時，原告因不諳如何上網，加上信任被告及網站負責人會依
  　　約刪除侵權文章，並未再去檢查該網站是否仍有被告發表之其他不實言論。系
    　爭言論對原告傷害如此之深，如原告當時知道仍有如此惡劣之文章存在網站上
      ，怎可能不要求被告一併刪除？被告之抗辯顯與經驗法則有違。
　　(三)本件原告要加以爭執的是「九十二年十二月十九日以後才被原告發現，仍存在
  　　於網站上，由被告所發表之侵權文章」，被告一再執數年前已應受害人即原告
    　要求被網站負責人刪除之文章，主張原告之請求權已罹時效，實無理由。
四、對被告抗辯之陳述：
（一）車價及贈品部分：
　　(一)進口車的價格會隨匯率波動有所升降，經查，被告所購買之ＢＭＷ五二０ＩＡ
  　　在購買當時即八十八年七月之定價確為一百七十九萬元。
　　(二)原告當時的獎金水準是車價百分之一加上新台幣三萬元，因此贈送上述贈品後
　　　還另外多給三萬元車價折扣，等於回饋了所有的獎金。原告亦確實為被告爭取
  　　到價值將近新台幣十萬元之贈品。從原證十五可知，玻璃天窗、ＣＤ換片機、
    　霧燈都不是ＢＭＷ原廠之「標準配備」，需由車主自費選購，除了被告外同時
      間別的車主少有享受此種優惠。換言之，被告若需自費選購，必須多花費新台
      幣十萬元，怎能說「贈品價值不應列入車價」、「等於沒有任何優惠」？
　　(三)進口車與國產車的議價空間與配備價格無法相比，被告代理人之個人經驗與本
　　　件情形顯然難以比附援引。被告所謂「詢問車商代理人」、「折扣至少可以爭
  　　取到九五折」並未舉證以實其說，不足採信。
（二）保險部分：
　　(一)被告購車當時與ＢＭＷ台灣總代理汎德公司合作之保險公司只有華南產物保險
  　　股份有限公司（下稱：華南保險）而已，而當保險事故發生，業務員為客戶所
　    做的售後服務流程約略來說，是將客戶的車開至保養廠、估價、修復或換新、
      之後還車給客戶。
　　(二)由於汎德公司與華南保險之間有合作關係，客戶不需先負擔修車費用即可直接
　　　由保險公司理賠支付。設若如被告所言希望找其它保險公司承保並無不可，只
  　　是被告無法享受這樣的優惠，因為汎德與他家保險公司無合作關係，被告勢必
    　要自行墊付修車費用，在出險上也無法由業務員服務。
　　(三)原告從未強迫被告只能選擇華南保險為承保之保險公司，被告是經過考慮才會
  　　選擇華南保險。被告稱原告「可能是為了保險費佣金」、「故意」讓被告投保
    　該家保險公司，係被告臆測之詞，並未舉證以實其說。
（三）原告罹患憂鬱症之原因？
　　(一)原告在九十二年十二月十九日知悉系爭侵權文章後，請求被告刪除不獲置理，
  　　只好想盡辦法聯絡上網站負責人丁○○請其設法刪除該言論，由於該網站係站
    　在車主立場建構，原告在與網站工作人員交涉過程中所忍受質疑與猜測一言難
      盡。由於每天均有數量上萬之不特定人瀏覽汽車日報網站，造成原告從事汽車
      銷售之餘，尚須承擔同事之訕笑及客戶的異樣眼光，身心均感受極大之難堪及
      不安，加上服務業以客為尊，原告任職之公司為息事寧人一再阻撓原告以訴爭
      取合法權利。在種種壓力紛至沓來的情形下，罹患嚴重憂鬱症。
    (二)憂鬱症成因雖然複雜，但專家都同意長期的壓力的確是傷害發生的原因。被告
　　　稱原告係於九十三年三月十九日及四月一日至醫院求診，故憂鬱症之原因應係
  　　產生於九十三年三月以後，此邏輯顯然將憂鬱症與外傷、感冒等疾病同視，與
    　醫界見解及社會常識均有所出入，實難令人信服。
五、原告所服務公司之業績收入尚為不錯，然自被告前述詆毀後，業績即明顯下滑。
    就以台灣加權指數而作一指標，一九九九、二０００、二０００一年皆高於二０
    ０二年，然原告業績收入，卻與之成反比，一九九九年綜合所得為五十一萬零一
    百五十九元；二０００年綜合所得為一百十七萬一千零十元；二００一年綜合所
    得為八十六萬二千八百八十四元，可知原告收入減少以剛受被告惡意詆毀之時與
    之後受影響最明顯，是以原告二００二年收入所得約一百三十七萬九千二百六十
    八元計，則一九九九年短少收入八十六萬九千一百零九元；二０００年短少收入
    二十萬八千二百五十八元；二００一年短少收入五十一萬六千三百八十四元，共
    計短少收入一百五十九萬三千七百五十一元。故原告請求被告賠償一百萬元之財
    產損害至為合理；又侵害名譽部分之非財產損害，原告請求被告賠償一百五十萬
    元，據此，爰依民法第一百八十四第一項、第一百九十五條第一項有關侵權行為
    損害賠償之法律關係，訴請如聲明所示。
參、證據：(1)提出
      　　證物說明及ＢＭＷ八八年新車保費速算表（製表日期：八十八年五月十
        　　一日）、被告當時購車之訂購書（八十八年六月二十二日簽訂）、進口
          　與貨物稅完稅證明書（八十八年七月五日）、汽車新領牌照登記書及行
            照（發照日期：八十八年七月七日）、保險證（八十八年七月七日）、
　　　　　　被告八十八年份保險理賠記錄（八十九年六月二十一日製表）、汎德股
  　　　　　份有限公司九十一年七月ＢＭＷ車源配備變更影本一份。
　　　　　被告發表侵權文章，以影像軟體列印之內容影本一份。
　　　　　訴外人乙○○購車訂購書影本一份。
　　　　　由「Ｋｅｎｎｅｔｈ」署名，標題為「終於牽了三二０ＣＩ但是配備縮
  　　　　　水」的文章列印內容影本一份。
　　　　　原告之妻戊○○及原告與汽車日報網站負責人丁○○間於九十二年十二
  　　　　　月十九日、九十三年二月十二日之行動電話通聯記錄及電子郵件列印內
   　　　　 容影本一份。
　　　　　被告在汽車日報網站發表未經刪除，原告於九十二年十二月十九日之後
　　　　　　陸續發現之文章列印明細及內容影本一份（以會員名稱「Ｋｅｎｎｅｔ
  　　　　　ｈ」為檢索關鍵字，在汽車日報網站「用車經驗分享」及「車主訐譙特
    　　　　區」的「會員言論區」搜尋所得）。
　　　　　最高法院九十年台上第二二八三號判決影本一份。
　　　　　台灣高等法院八十七年上訴字第四九九八號判決影本一份。
　　　　　台灣高等法院八十一年上易字九四九號判決影本一份。
　　　　　原告綜合所得稅申報書影本一份。
　　　　　行政院衛生署八里療養院診斷證明書影本一份。
　　　　　最高法院七十二年台上字第一四二八號判例影本一份。
　　　　　台灣板橋地方法院九十三年三月十五日準備程序筆錄影本一份。
　　　　　被告九十三年二月九日答辯狀部分內容影本一份。
　　　　　八十八年七月出版之車主雜誌有關車價部分內容影本。
　　　　　汽車日報網站搜尋方法。
　　　　　在汽車日報網站區別會員及非會員發言之方法示範。
　　　　　康健網站醫療新知報導。
          一九九九年十二月至二０００年十二月之台灣股市加權指數表列影本。
          原告自八十八年至九十一年年度綜合所得稅結算申報書一份。
    (2)聲請本院發函汽車日報網站丁○○，命就其刪除被告以「Ｋｅｎｎｅｔｈ」身
      分發表系爭「終於牽了三二０ＣＩ但配備縮水」之文章，為備份回復或其它類
      似此復原動作並提呈所有有關該文章之發表人、發表時間、刪除時間等詳細資
      料到庭。
乙、被告方面：
壹、聲明：
    (一)駁回原告之訴。
    (二)如受不利之判決，請准提供擔保，免予假執行。
貳、 陳述：
一、本件事實經過係被告於一九九九年七月份向原告所屬之汎德公司購買一台ＢＭＷ
    ，由於原告之太太係台北榮總之同事，因此被告對於原告十分信賴，亦相信原告
    會給被告誠信之價格及服務，殊料渠後被告發現其他朋友買到的價格更優惠，而
    贈品更多，且原告所提供之售後服務亦令被告十分不滿意，因此被告因為積壓不
    滿而在Ａｕｔｏｎｅｔ之車主訐譙特區發發牢騷表示不滿，但所有發言均在二０
    ０一年五月底以前。
（一）原告主張已經以非常優惠之價格提供予被告，並提出原證一之資料，惟被告代
      理人私下詢問過車商代理人，像此類進口車輛由於價值甚高，折扣至少可能爭
      取到九五折，尤其是如果不貸款而以現金支付，折扣比例可以更高，依據原證
      一自認之事實，可知被告所購買之車款定價為新台幣一百七十九萬元，被告係
      以現金支付，至少可以爭取到一百七十萬元左右之價格。再者，以被告代理人
      前購買國內車輛為例，連國內小型車均可爭取到如霧燈、升級皮椅、鋁合輪圈
      、３Ｍ防曬窗膜等等贈品，一般而言，進口高價車可以爭取到之贈品價值均頗
      為可觀，且既然為贈品價值就不應列入車價中。被告確實因為事後比較其他車
      商及朋友後，認為原告並未因被告為其太太之同事而提供較好或較優惠之服務
      。原告所提出之原證一號證據及說明，僅係與標準定價及配備相比，以進口高
      價車而言，業務員可以為客戶爭取相當可觀的折扣價格及配備，被告以現金價
      一百七十六萬元，買到一台本來就定價一百七十九萬元之ＢＭＷ，等於沒有任
      何的優惠。
（二）再者，被告當時為台北榮總醫師，若投保富邦保險，由於富邦與台北榮總有簽
      約，因被告為台北榮總員工，保費可以打八五折，原告卻告訴被告汎德車子只
      能保該公司指定之保險公司，被告亦不疑有他，事後被告才發現是原告可能是
      為了保險費佣金，故意讓被告投保該家保險公司。
（三）被告基於以上事實，當然對於原告不滿，而於在Ａｕｔｏｎｅｔ之車主訐譙特
      區發發牢騷表示不滿，但是被告之發言並未超過自己本身之經驗，係基於自身
      感受發言，該網站討論區本純係供特定車主發表言論，被告並無損害原告名譽
      之故意。又該等發言係發表於該特定車主之言論區，並非刊登於網站明顯區域
      ，若非刻意打上發表言論者之姓名或逐筆依照日期一一點入文章閱覽，並無可
      能知道文章內容，
（四）惟事後由於原告及原告太太於八十九年十月左右發現此情形並要求被告刪除相
      關流言，被告雖仍有不滿，仍以和為貴，要求Ａｕｔｏｎｅｔ之站長丁○○電
      話聯繫，要求站長將被告所有發言刪除，事後並向站長確認，該站業於八十九
      年中將所有被告之發言刪除。被告亦未再於該網站就原告有任何發言。由原告
      於起訴狀所影印之資料可知被告所有發言均係在九十年五月以前。證人丁○○
      即Ａｕｔｏ汽車電子網站站長到庭亦證實，確實有收到被告電子郵件要求將討
      論區之留言刪除，並且已經應其要求將討論區之全部文章刪除，刪除時間大約
      在八十九年十一月左右，被告對於原告有情緒性發言之文章，均在八十九年十
      一月前，且根據證人所述，上開留言已經被證人應被告之要求於八十九年十一
      月刪除。且證人對於原告訴訟代理人提示主張在九十二年十二月十九日仍在留
      言區之起訴狀後附證據一第七頁文章，表示沒有注意。再者，對於原告訴訟代
      理人再請提示卷內起訴狀後附證據一第十五頁及另外庭呈之四篇文章，要求證
      人確認是否仍在網站上，證人表示記憶深刻有關涉及原告的文章是在八十九年
      底，且已經依照被告請求刪除。證人又表示如果有人回應被告文章而將該文章
      複製回應，這就變成另一個人的文章，證人無法刪除被他人複製的被告文章。
（五）由上開證言可知，被告對於其涉及原告之發言確實要求證人於八十九年十一月
      即刪除，原告所提呈之其他留言，或被告所發言，或根本未指明道姓，並無損
      及被告名譽及信用之可能。且依照證人所述，如有人回應被告文章而將該文章
      複製回應，這就變成另一個人的文章。換言之，此屬複製者個人行為，複製者
      於複製前亦未取得被告之同意，與被告無涉。
二、被告雖在網路上係使用Ｋｅｎｎｅｔｈ名稱，且並未使用Ｋｅｎｎｅｔｈ以外
    名稱發表言論，但不排除有其他人冒用Ｋｅｎｎｅｔｈ名義在網路上發表言論，
    並對於原告於補充理由狀內所提之有關誹謗之言論一一表示意見：
（一）原證四：「終於牽了三二０ＣＩ─但是配備縮水」之文章，標題署名阿源，並
      非被告言論。
（二）原證四：０６／２０／２０００，並未指出確實原告姓名，且經被告於該網站
      將二０００年五月三十一日至七月四日之文章印出，發現該文章根本已經不在
      網站上了，顯見該文章早已被站長刪除。
（三）原證五之電話通話明細清單不足以證明本件待證事實。
（四）原證六：被告代理人於網站以Ｋｅｎｎｅｔｈ名稱於車主言論集查詢，發現原
      告於證六所列之文章根本不存在於網站上，被告代理人於網站上僅發現有十篇
      文章係以Ｋｅｎｎｅｔｈ名稱發表之文章，且被告一一印出後發現沒有一篇文
      章與原告有關。顯見原告指控被告損害原告名譽之相關文章確實已被站長刪除
      ，原告顯係於侵權行為時效消滅後以早經刪除之文章追究被告之責任。
（五）原告主張被告於九十二年十二月二十日仍在網站上發表攻擊他的文章，但此與
      事實不符。被告於收到原告太太之聲明後，業正式於九十二年十二月二十二日
      於該網站上回應：「我沒有一再於網路上發表攻你的文章，你無須將幹譙的文
      章都歸在我頭上，有其他ＢＭＷ的車主不滿，我也沒辦法堵他們的嘴。多年前
      ，我再跟站長商量過後，他已同意刪除所有相關話題，之後再有汎德的話題，
      實在與本人無關」。原告主張九十二年被告仍繼續在該網站上對他有不利言論
      ，與事實不符。且若被告果有繼續攻訐原告之意，亦無須請證人丁○○將所有
      留言刪除，顯見原告所主張於九十二年之其他發言均與被告無關。
（六）原證十一之診斷證明是九十三年原告起訴後，於九十三年四月才聲請之證明書
      ，與本件根本無涉。
（七）原告起訴狀內所附證據一所列證第一頁至第十七頁內容，除其中第四頁有指名
      道姓以外，其他並未指出姓名，且多數內容非被告發言，即便部分為被告情緒
      性發言，但對象為網友，且被告僅為宣洩自己不滿之情緒，敘述自己的真實經
      驗、感受及不滿，並無任何明知不實而故意傷害原告名譽之意圖，因此被告經
      與原告及其太太談過，亦已要求站長將被告發言全部刪除。
三、民法第一百九十七條第一項規定：「因侵權行為而生之損害賠償請求權，自請求
    權人知有損害及賠償義務人起，二年間不行使而消滅。」由證人丁○○證言可知
    ，原告於八十九年十一月左右即知悉相關發言，且被告對於原告之發言，業經被
    告要求證人丁○○於八十九年十一月左右刪除，是原告於九十二年十二年十二月
    提起本件訴訟，其所主張之侵權行為業已罹於時效。有關原告知悉侵權行為之時
    點，不僅有證人丁○○到庭證言可證明原告係於八十九年十月已知悉有關文章，
    且原告所提起訴狀亦自承其確實於八十九年十月已經與站長聯繫要求刪除被告言
    論之事實，至於原告所提出被告九十二年十二月之發言，係被告回應原告太太之
    聲明，且其內並無任何對被告攻擊之言論。再者，原告所主張之證據經被告一筆
    一筆於網站查詢發現，以Ｋｅｎｎｅｔｈ署名之言論僅有十筆，且均與原告無關
    。原告所指陳之情節均與事實不符。且該汽車價值為一百七十六萬元，依照原告
    所述之佣金抽成不過二至三萬元，竟而向被告提起損害賠償請求二百五十萬元之
    損害賠償，原告本身經營業務不善，不檢討自己對於客戶之誠信及服務態度，反
    將所有責任推卸到他人身上，且被告對於原告之發言既已由站長刪除，原告之業
    務衰減與被告毫無關係，原告甚至為向被告求償，於九十三年四月一日向醫院申
    請憂鬱症之診斷證明，惟依據該號診斷證明可知原告之看診分別係九十三年三月
    十九日及四月一日，顯然原告即便果有病症（假設語氣），亦係九十三年三月以
    後的原因所致，與被告無涉。
參、證據：(1)提出Ａｕｔｏｎｅｔ汽車日報網站０７／０４／００至０５／３１／
    ００之現存全部車主討論區文章及以Ｋｅｎｎｅｔｈ名稱於Ａｕｔｏｎｅｔ汽
　　車日報網站現存之全部文章為證。(2)聲請本院傳訊證人丁○○。
    理      由
一、本件原告主張：（一）原告於八十八年七月時曾售出一台ＢＭＷ牌，型號五二０
    ＩＡ之汽車給被告。由於被告與原告之妻戊○○當時同樣任職於台北榮總，有同
    事之誼，原告賣車非但低於市價，且將獎金均回饋給被告，公司能夠附贈的配備
    一樣不少，並無任何違背職業道德，甚或欺騙被告之行為。然而被告似因不明原
    因對原告有所誤解，在網路指名道姓上發表謾罵原告，毀損其信譽之言論，由於
    原告不諳如何上網，經過朋友相告方知上開事實。九十年中，台北榮總政風室出
    面調停，被告同意刪除其不實言論，原告不願誤人前程，是以並未要求被告賠償
    損害，孰知被告非但未依約刪除全部文章，反而不斷的發表類此言論。（二）原
    告於九十二年十一月左右售出一台型號為三一八ＣＩ之ＢＭＷ牌汽車給訴外人乙○○後，於同年十二月十九日經由乙○○告知，著名汽車資訊網站「汽車日報」
    （ｗｗｗ．ａｕｔｏｎｅｔ．ｃｏｍ．ｔｗ）上，存在一篇由被告以「Ｋｅｎｎ
    ｅｔｈ」署名，標題為「終於牽了三二０ＣＩ一但是配備縮水」的文章，文章內
    容如下：「㊣Ｋｅｎｎｅｔｈ插花一則說真的好車被爛ｓａｌｅｓ賣臭了，希望
    大家能把他揪出來，當然好的ｓａｌｅｓ也要鼓勵一下．．．大家可利用Ｋｅｎ
    ｎｅｔｈ的留言版，暫時提供給ＢＭＷ車主）Ｐ‧Ｓ：中山北路忠誠路交叉的Ｐ
    ＧＭ．ｓａｌｅｓ湯．．．１、你錢多沒處花．．．找他。２、花前（錢）買爛
    東西，找他。３、交車完想繼續被吸血．．．。找他。４、花大錢竟給你ｍａｄ
    ｅ　ｉｎ　Ｔａｉｗａｎ的輪圈，找他．．．」。（三）上開文章經原告要求汽
    車日報網站站長刪除後，原告基於合理的懷疑以會員名稱「Ｋｅｎｎｅｔｈ」為
    檢索關鍵字，在汽車日報網站「用車經驗分享」及「車主訐譙特區」的「會員言
    論區」搜尋，赫然發現被告發表謾罵原告之文章尚有數篇，具體指明如下：
    (一)標題「賓士貿易商快跳出來說話」─「㊣Ｋｅｎｎｅｔｈ插花一則：（前文略
    ）５、流氓ｓａｌｅｓｍａｎ，ｏｎｌｙ　ｉｎ　ＰＧＭ. 」。　(二)標題「天母
    輪胎行ＢＭＷ　ＳＲＣ　ｃｌｕｂ介紹」─「㊣Ｋｅｎｎｅｔｈ插花一則：繼忠
    誠路汎德的湯姓業務後，我又遇到一詭異店家．．．（後文略）」。(三)標題「Ｂ
    ｏｘｓｔｅｒ＆音樂家」─「ＢＭＷ７４０ｉＬ㊣Ｊｏｎａｓ插花一則：前幾天
    因為想找一台小車給家人開，所以就到北市汎德某營業所去找友人聊天聽取意見
    ，結果友人告訴我一件"醜陋人心"的真實事件．．．（後文略）」、「㊣Ｋｅｎ
    ｎｅｔｈ插花一則：（前文略）═Ｋｅｎｎｅｔｈ表示═忠誠路那家？」、「㊣
    Ｋｅｎｎｅｔｈ插花一則：═Ｋｅｎｎｅｔｈ表示═說真的我最想修理就是汎德
    的人，又以忠誠路那家為最，若失火了記得問我，是不是我幹的。兩個月前吧，
    在忠誠對面ＰＣＢ遇到賣我車的ｓａｌｅｓｍａｎ，幹～他換５２８ｉ了」、「
    ㊣Ｋｅｎｎｅｔｈ插花一則：═路人表示═忠誠路那家的ｓａｌｅｓ令我印象最
    差。═Ｋｅｎｎｅｔｈ表示═哪一位？不會跟我認識的同一位吧！小心！！」
    （四）由於被告在汽車日報網站上發表前開種種不實言論，甚且曾發生消費者向
    汎德公司天母營業中心電洽購車事宜時，先詢問受話業務是否姓湯，若姓湯即不
    用再談，是以被告之言論確實造成原告名譽、信用受有嚴重損害，而原告在種種
    壓力紛至沓來的情形下，竟爾罹患嚴重憂鬱症。又原告所服務公司之業績收入原
    本尚為不錯，然自被告前述抵毀後，業績即明顯下滑。以原告二００二年（即九
    十一年）收入所得約一百三十七萬九千二百六十八元計，則一九九九年短少收入
    八十六萬九千一百零九元；二０００年短少收入二十萬八千二百五十八元；二０
    ０一年短少收入五十一萬六千三百八十四元，共計短少收入一百五十九萬三千七
    百五十一元。爰依侵權行為損害賠償之法律關係，訴請判決如聲明所示等情。
二、被告則以：（一）被告於八十八年七月份向原告所屬之汎德公司購買一台ＢＭＷ
    ，由於原告之太太係台北榮總之同事，因此被告對於原告十分信賴，亦相信原告
    會給被告誠信之價格及服務，殊料渠後被告發現其他朋友買到的價格更優惠，而
    贈品更多，且原告所提供之售後服務亦令被告十分不滿意，而於在Ａｕｔｏｎｅ
    ｔ之車主訐譙特區發發牢騷表示不滿，但是被告之發言並未超過自己本身之經驗
    ，且係基於自身感受發言，並無損害原告名譽之故意。且該等發言係發表於該特
    定車主之言論區，並非刊登於網站明顯區域，若非刻意打上發表言論者之姓名或
    逐筆依照日期一一點入文章閱覽，並無可能知道文章內容。惟事後由於原告及原
    告太太於八十九年十月左右發現此情形並要求被告刪除相關流言，被告雖仍有不
    滿，仍以和為貴，與Ａｕｔｏｎｅｔ之站長丁○○電話聯繫，要求站長將被告所
    有發言刪除，事後並向站長確認，該站業於八十九年中將所有被告之發言刪除，
    被告亦未再於該網站就原告有任何發言。（二）原告於八十九年十一月左右即知
    悉相關發言，且被告對於原告之發言，業經被告要求證人丁○○於八十九年十一
    月左右刪除，是原告於九十二年十二年十二月提起本件訴訟，其所主張之侵權行
    為業已罹於時效。且該汽車價值為一百七十六萬元，依照原告所述之佣金抽成不
    過二至三萬元，竟而向被告提起損害賠償請求二百五十萬元之損害賠償，原告本
    身經營業務不善，不檢討自己對於客戶之誠信及服務態度，反將所有責任推卸到
    他人身上，原告之業務衰減與被告毫無關係。又被告係於九十三年四月一日向醫
    院申請憂鬱症之診斷證明，惟依據診斷證明可知原告之看診分別係九十三年三月
    十九日及四月一日，顯然原告即便果有病症，亦係九十三年三月以後的原因所致
    ，與被告無涉等語置辯。
三、原告主張被告以「Ｋｅｎｎｅｔｈ」為名，在汽車日報網路上在標題為：「終於
    牽了三二０ＣＩ─但是配備縮水」、「賓士貿易商快跳出來說話」、「天母輪胎
    行ＢＭＷ　ＳＲＣ　ｃｌｕｂ介紹」、「Ｂｏｘｓｔｅｒ＆音樂家」之文章中，
    於回應時張貼之內容，惡意毀謗原告，造成原告業務收入減少及名譽嚴重損害之
    事實，固據提出上開文章內容及其自八十八年至九十一年年度綜合所得稅結算申
    報書為證，然被告否認有何侵害名譽之行為，並以前詞置辯。經查：
（一）按言論自由為人民之基本權利，憲法第十一條有明文保障，國家應給予最大限
      度之維護，俾其實現自我、溝通意見、追求真實及監督各種政治或社會活動之
      功能得以發揮。惟為兼顧對個人名譽、隱私及公共利益之保護，法律尚非不得
      對言論自由依其傳播方式為合理之限制，此有大法官會議第五○九號解釋意旨
      參照。又按刑法上誹謗罪之成立與否與行為人是否構成民法上侵害名譽之侵權
      行為，雖屬二事。惟按侵權行為是否構成不法，應就整體法秩序之價值觀予以
      評價。蓋以整體法規範係由各種不同之法律所組成，各法律性質雖有不同，惟
      對於社會共同生活中之行為，在適法或違法之價值判斷上必須一致，方能發揮
      法規範之功能而建立整體法秩序。刑法關於誹謗罪之相關規定，其旨既在調和
      折衷名譽之保護與言論之自由，基於法律秩序與體系解釋上之統一性，刑法關
      於誹謗罪之阻卻違法相關事由，亦得作為認定是否侵害名譽權之民事上侵權行
      為責任個案判斷標準。如行為人之言論符合刑法第三百十條第三項、第三百十
      一條規定之情形，則屬言論自由權利之正當行使，亦屬侵害名譽行為之阻卻事
      由，難謂有何「不法」之可言。
（二）依刑法第三百十一條第三款規定：「以善意發表言論，對於可受公評之事，而
      為適當評論者，不罰」，而所謂「可受公評之事」，係指依其事件之性質與影
    　響，應受公眾評論、評斷或批評者而言，至於是否屬可受公評之事，其標準如
      何，則應就具體之事件，以客觀之態度，社會公眾之認知及地方習俗等資為認
      定，一般而言，凡涉及國家社會或多數人之利益者，皆屬之；所謂適當之評論
      者，即其評論中肯不偏激，未逾必要範圍之程度，故以善意發表言論，對於可
      受公評之事為適當之評論者，於刑事上不構成誹謗罪，民事上自亦不構成侵權
      行為。再事實陳述與發表意見仍有差異，因事實本身有真實與否之問題，而意
      見則為主觀之價值判斷，無所謂真實與否，在民主多元社會各種價值判斷皆應
      容許，蓋維護言論自由即所以促進政治民主及社會健全發展，與個人名譽可能
      遭受之損失權衡，顯然有較高之價值。
（三）本件被告因與原告太太有同事情誼，遂於八十八年七月間購車時，透過擔任汽
      車銷售工作之原告購買，被告本期待原告會給予較優惠價格及服務，但事後被
      告發現在價格及贈品上與其期待有落差，且其對原告所提供之售後服務有諸多
      不滿，故在上開網站上發表一些有關原告之言論等情，業據原告提出被告以「
      Ｋｅｎｎｅｔｈ」為名，自八十九年二月起至九十年五月間止張貼之文章為證
      ，並為被告所不否認。惟原告既以汽車銷售賺取業績獎金為業，是其為向其購
      車之消費者服務品質之良窳，自攸關眾多意欲購車消費者之權益；又系爭文章
      內容均係張貼在汽車日報網站內，並參佐證人即汽車日網站站長丁○○到庭證
      稱：「我是基於商業理由設計該網站，這是汽車訊息的媒體，主要關於汽車的
      目前資訊，網友可以於討論區留言，發表對汽車的看法」等語，可知系爭張貼
      文章之內容，若是關於原告售車之服務態度、服務內容範圍，應為可受公評之
      事項。而系爭文章之言論是否確屬言論自由保障之範圍，有刑法第三百十一條
      第三款阻卻不法情形，茲再分敘如下：
    (一)標題「終於牽了三二０ＣＩ─但是配備縮水」─被告回應之文章為：「㊣Ｋｅ
      ｎｎｅｔｈ插花一則說真的好車被爛ｓａｌｅｓ賣臭了，希望大家能把他揪出
      來，當然好的ｓａｌｅｓ也要鼓勵一下．．．大家可利用Ｋｅｎｎｅｔｈ的留
      言版，暫時提供給ＢＭＷ車主）Ｐ‧Ｓ：中山北路忠誠路交叉的ＧＭ．ｓａｌ
      ｅｓ湯．．．１、你錢多沒處花．．．找他。２、花前（錢）買爛東西，找他
      。３、交車完想繼續被吸血．．．。找他。４、花大錢竟給你ｍａｄｅ　ｉｎ
      　Ｔａｉｗａｎ的輪圈，找他．．．」。依全文內容觀之，被告係以其本身向
      原告之購車經驗，來評價原告之服務品質，又原告服務之品質為可受公評之事
      項，已如前述，非對特定事實之陳述，至於原告服務品質是否真的不佳，乃被
      告個人主觀之判斷，不涉及真偽與否。又該評論內容某些形容用詞雖有誇大，
      但尚未過當，是該內容應屬言論自由保障範圍，無侵害原告之名譽權可言。
　　(二)標題「賓士貿易商快跳出來說話」─被告回應之文章為：「㊣Ｋｅｎｎｅｔｈ
  　　插花一則：（前文略）５、流氓ｓａｌｅｓｍａｎ，ｏｎｌｙ　ｉｎ　ＰＧＭ
　　　. 　」。依上開內容觀之，被告並未指摘原告或具體指明任何業務員係流氓，
  　　且依該文章前文記載：「Ｊｏｎａｓ：你提出的三點，令我想到飯德公司，Ｂ
    　ＭＷ車子真是夠硬了，讓他代理雙Ｂ以外的車看看，保證不出一年倒閉」等語
      ，足見被告係針對汽車代理商汎德公司之服務品質提出評論，純為其個人意見
      ，且無涉原告之名譽權。
　　(三)標題「天母輪胎行ＢＭＷ　ＳＲＣ　ｃｌｕｂ介紹」─被告回應之文章為：「
　　　㊣Ｋｅｎｎｅｔｈ插花一則：繼忠誠路汎德的湯姓業務後，我又遇到一詭異店
  　　家．．．（後文略）」。依上開內容觀之，被告僅係為單純之事實陳述，用詞
      遣字並未有任何批評原告之言論，原告主張該內容有侵害其名譽權，自無可採
      。
　　(四)標題「Ｂｏｘｓｔｅｒ＆音樂家」─被告回應之文章為：「ＢＭＷ７４０ｉＬ
  　　㊣Ｊｏｎａｓ插花一則：前幾天因為想找一台小車給家人開，所以就到北市汎
    　德某營業所去找友人聊天聽取意見，結果友人告訴我一件"醜陋人心"的真實事
　　　件．．．（後文略）」、「㊣Ｋｅｎｎｅｔｈ插花一則：（前文略）═Ｋｅｎ
 　　 ｎｅｔｈ表示═忠誠路那家？」、「㊣Ｋｅｎｎｅｔｈ插花一則：═Ｋｅｎｎ
  　　ｅｔｈ表示═說真的我最想修理　就是汎德的人，又以忠誠路那家為最，若失
    　火了記得問我，是不是我幹的。兩個月前吧，在忠誠對面ＰＣＢ遇到賣我車的
      ｓａｌｅｓｍａｎ，幹～他換５２８ｉ了。」「㊣Ｋｅｎｎｅｔｈ插花一則：
      ═路人表示═忠誠路那家的ｓａｌｅｓ令我印象最差。═Ｋｅｎｎｅｔｈ表示
      ═哪一位？不會跟我認識的同一位吧！小心！！」。觀諸上開內容，其中「Ｂ
      ＭＷ７４０ｉＬ㊣Ｊｏｎａｓ插花一則：前幾天因為想找一台小車給家人開，
      所以就到北市汎德某營業所去找友人聊天聽取意見，結果友人告訴我一件”醜
      陋人心”的真實事件．．．（後文略）」之文章，顯非被告所發表，且內容
 　　 全未涉及原告。其後三篇文章，固為被告回應Ｊｏｎａｓ及其他網友所張貼之
  　  上開文章，但就「兩個月前吧，在忠誠對面ＰＣＢ遇到賣我車的ｓａｌｅｓｍ
      ａｎ，幹～他換５２８ｉ了」之內容部分，被告僅對某個時點發生之事實為陳
      述，其部分用語雖有不雅，但未有貶損原告名譽；就「哪一位？不會跟我認識
      的同一位吧！小心！！」內容部分，被告並未指明或影射原告，且其係對網友
      路人張貼：「忠誠路那家的ｓａｌｅｓ令我印象最差！」內容所做之回應，又
      所謂『印象差』，亦僅係個人主觀之意見陳述，評論並未偏激，自受言論自由
      之保障，是原告主張上開內容有毀謗原告名譽，實無屬稽。
（四）綜上所述，系爭文章或屬個人主觀價值之判斷，或為被告單純之事實陳述，難
      認有何毀謗原告之處，故原告主張被告在網路上張貼系爭文章，惡意毀謗原告
      ，致其名譽受有嚴重損害之事實，尚難信為真實。
五、從而，原告本於侵權行為損害賠償之法律關係，訴請被告(一)被告應給付原告二百
    五十萬元(二)被告應於ＡｕｔｏＮｅｔ汽車電子報網站上向原告為道歉之登載。為
    無理由，應予駁回。又原告之訴既經駁回，其假執行之聲請亦失其附麗，應併予
    駁回。
六、本件事證已臻明確，兩造其餘攻擊防禦方法及舉證，於判決結果均無影響，不再
    一一贅述，附此敘明。
據上論結，本件原告之訴為無理由，依民事訴訟法第七十八條，判決如主文。
中　　　華　　　民　　　國　　九十三　　年　　　七　　　月　　十五　　日
                                臺灣板橋地方法院民事第二庭
                                    法  官  古秋菊
右為正本係照原本作成
如對本判決上訴，須於判決送達後廿日內向本院提出上訴狀
中　　　華　　　民　　　國　　九十三　　年　　　七　　　月　　十六　　日
                                    書記官  王政煌
